ACORDAO-COMPLETO-2381749

ACÓRDÃO 2640/2019 ATA 42/2019 - PLENÁRIO

VISTOS, relatados e discutidos estes autos que tratam de representação acerca de supostas irregularidades no Pregão Presencial 22/2019, promovido pelo Serviço Social da Indústria - Departamento Nacional, que apresenta como objeto a aquisição de 6.500 soluções compostas de equipamentos de medição com interface digital embarcada para visualização de dados e demais informações coletadas, incluindo prestação de diversos serviços,
	ACORDAM os Ministros do Tribunal de Contas da União, reunidos em Sessão do Plenário, diante das razões expostas pelo Relator, em:
	9.1. com fundamento no art. 113, § 1º, da Lei 8.666/1993 c/c os arts. 235 e 237, VII, do Regimento Interno deste Tribunal, conhecer e considerar parcialmente procedente a representação;
	9.2. acerca da exigência de que os produtos ofertados possuam o mínimo de 50% de sensores embutidos, contida no item 1.12 do Anexo I-A ao edital - Requisitos Técnicos do Pregão Presencial 22/2019, determinar ao Serviço Social da Indústria - Departamento Nacional, com fundamento no art. 250, inciso II, do Regimento Interno/TCU, c/c o art. 71, inciso IX, da Lei 8.443/1992, que, no prazo de até 15 (quinze) dias, informando ao  TCU, no mesmo prazo, sobre as medidas adotadas:
	9.2.1. demonstre, por meio de documentação hábil, a viabilidade de competição com a manutenção da referida exigência, hipótese em que poderá ser dada continuidade ao certame;
	9.2.2. caso não haja viabilidade de competição, condicione a continuidade do Pregão Presencial 22/2019 à adoção de providências no sentido de excluir a mencionada exigência;
	9.3. na hipótese de ser dada continuidade ao Pregão Presencial 22/2019, determinar ao Serviço Social da Indústria - Departamento Nacional, com fundamento no art. 250, inciso II, do Regimento Interno/TCU, c/c o art. 71, inciso IX, da Lei 8.443/1992, que republique o edital, escoimado das seguintes irregularidades, informando ao TCU, no prazo de até 15 (quinze) dias, as medidas adotadas:	
	9.3.1. exigência de entrega de amostra para prova de conceito por todos os licitantes, inserto no item 3.7.2 do edital, uma vez que essa entrega somente deve ser exigida do licitante provisoriamente classificado em primeiro lugar, conforme jurisprudência desta Corte de Contas, consubstanciada no Acórdão 2763/2013-TCU-Plenário, específico sobre prova de conceito, e outros acórdãos relativos à exigência de amostra lato sensu, a exemplo dos Acórdãos 1.634/2007, 3.269/2012,  2.933/2016, todos do Plenário deste Tribunal;
	9.3.2. ausência de informação expressa, junto ao item 5.5 do edital, que trata da equalização de propostas, dos percentuais de todos os tributos, taxas e outras despesas que serão utilizados para equalização das propostas de preços ofertadas por empresas estrangeiras, bem como a metodologia de cálculo aplicável, em atenção aos princípios da publicidade e do julgamento objetivo, contidos no art. 2º do seu Regulamento de Licitações e Contratos do Sesi;
	9.4. recomendar ao Serviço Social da Indústria - Departamento Nacional, com fundamento no art. 250, inciso III, do Regimento Interno/TCU, que, em caso de republicação do edital do Pregão Presencial 22/2019, avalie a conveniência e oportunidade de:
	9.4.1. estabelecer as devidas salvaguardas na minuta de contrato, com prazos razoáveis máximos de reparo e substituição de produtos que venham a apresentar defeito durante o prazo de garantia contratual, de modo que as escolas beneficiadas não fiquem por longos períodos sem os equipamentos adquiridos, em atenção ao princípio da eficiência, contido no art. 37 da Constituição Federal de 1988;
	9.4.2. incluir, no edital e/ou anexos, dispositivo estipulando a aplicação de penalidades específicas para o descumprimento de prazos de reparo e substituição de produtos que venham a apresentar defeitos durante o período de garantia do produto, bem como para aqueles que apresentem defeito no momento da entrega e necessitem imediata substituição, de modo a garantir efetivamente o cumprimento dos prazos de reparo e substituição a serem estabelecidos, em atenção ao princípio da eficiência, contido no art. 37 da Constituição Federal de 1988;
	9.4.3. promover o certame sob a forma eletrônica, em atenção à jurisprudência deste Tribunal, a exemplo dos Acórdão 1584/2016-TCU-Plenário e 2.276/2019-TCU-Primeira Câmara, ou reavaliar a aplicação do art. 17 do Regulamento de Licitações e Contratos a essa contratação, caso permaneça sob a modalidade presencial, de modo a ampliar a competitividade do certame;
	9.4.4. utilizar os preços ofertados no Pregão Presencial 30/2018, com a aplicação da metodologia de equalização das propostas de empresas estrangeiras, como parâmetros adicionais válidos para a definição do valor estimado para esta contratação e de balizador para a aceitação das propostas;
	9.5. dar ciência desta deliberação ao representante e ao Sesi-DN.

Representação sobre possíveis irregularidades em pregão presencial que tinha por objeto a aquisição de soluções compostas de equipamentos de medição com interface digital embarcada para visualização de dados e demais informações coletadas.

Serviço Social da Indústria - Departamento Nacional.

3. Interessados/Responsáveis: não há.

13.1. Ministros presentes: Ana Arraes (na Presidência), Walton Alencar Rodrigues, Benjamin Zymler, Raimundo Carreiro, Bruno Dantas (Relator) e Vital do Rêgo.
13.2. Ministro-Substituto convocado: Augusto Sherman Cavalcanti.
13.3. Ministros-Substitutos presentes: Marcos Bemquerer Costa, André Luís de Carvalho e Weder de Oliveira.

ACORDAO-COMPLETO-2394178

Acórdão de Relação 257/2020 - Plenário

Acórdão de Relação

BRUNO DANTAS

Trata-se de representação formulada por Brink Mobil Equipamentos Educacionais Ltda. em que se noticiam possíveis irregularidades no Pregão Presencial 22/2019, promovido pelo Serviço Social da Indústria - Departamento Nacional (Sesi-DN) , o qual se encontra suspenso por cautelar deferida por este Tribunal, antes mesmo da abertura do certame pela entidade. 
O certame tem como objeto a aquisição de 6.500 soluções compostas de equipamentos de medição com interface digital embarcada para visualização de dados e demais informações coletadas, com software para aferição e processamento dos dados coletados, além de gabinete móvel para armazenamento e recarga dos equipamentos,  incluindo a prestação de serviços de  suporte técnico, assistência técnica, garantia das soluções e dos gabinetes, bem como de formação e assessoria pedagógica para os profissionais da Rede Sesi.
Mediante o Acórdão 1923/2019-TCU-Plenário (peça 26) , esta Corte referendou cautelar que deferi para que o Sesi-DN suspendesse o andamento do Pregão Presencial 22/2019 até a deliberação sobre o mérito da matéria, bem como a promoção de oitiva e diligência à entidade.
Irresignado, o Sesi-DN interpôs agravo contra o deferimento da cautelar, o qual, por meio do Acórdão 2179/2019-TCU-Plenário, foi conhecido e teve seu provimento negado.
Em breve síntese, os fatos, que caracterizaram o fumus boni iuris para o deferimento da cautelar, em análise perfunctória e analisados em conjunto, foram: 
indícios de direcionamento para equipamentos da marca Labdis, com exigências técnicas que poderiam ser indevidamente restritivas;
revogação do pregão anterior, no qual a representante teria sido classificada em primeiro lugar com a melhor proposta financeira;
utilização do pregão presencial em detrimento do eletrônico, o que poderia limitar a competição do certame; e 
necessidade de maiores esclarecimentos quanto à estimativa, à previsão e aos custos para os serviços de assessoria pedagógica; à falta de clareza sobre equalização das propostas estrangeiras e nacionais; e à previsão de entrega dos equipamentos no Porto de Santos/SP.
Devidamente notificada, a entidade apresentou sua manifestação às peças 32-33. 
Transcrevo, com os ajustes necessários, excerto da instrução da secretaria responsável pela análise da demanda (peça 47) , que contou com a anuência do corpo diretivo da unidade (peças 48-49) :
"Instrução de Análise de Oitiva
 (...) 
E. Exame Técnico
4. Item 23.5.a do despacho: inserção do item 1.12 no Termo de Referência - Requisitos técnicos - Anexo I A do Edital - que exige o mínimo de 50% de sensores embarcados considerando a capacidade total de sensores do equipamento -, encaminhando laudos ou estudos técnicos correspondentes.
4.1. Fundamento legal ou jurisprudencial: art. 2º do Regulamento de Licitações e Contratos (RLC) do Sesi.
4.2. Contextualização:
4.2.1. De acordo com a representante (peça 1, p. 6-7) , essa especificação do objeto seria restritiva à competitividade do certame e dificultaria eventual substituição em caso de dano.
4.3. Manifestação do órgão/entidade:
4.3.1. Quanto a este ponto, o Sesi-DN apresentou as seguintes justificativas (peça 32, p. 3-4) :
'A inclusão do requisito 'Mínimo de 50% de sensores embarcados considerando a capacidade total de sensores do equipamento', previsto nos itens 4.1.7 do Termo de Referência - Anexo I do Edital e no item 1.12 dos Requisito Técnicos - Anexo IA, justifica-se do ponto de vista técnico e prático, sobretudo pela necessidade de conferir maior segurança e de otimizar o trabalho dos professores e dos alunos, por meio da redução do número de recursos a serem manuseados no ambiente escolar (salas de aula e laboratórios) e no ambiente externo, principalmente em atividades de campo. Desta forma, ao estabelecer um percentual mínimo de sensores fixos, o edital minimiza o esforço de deslocamento por parte dos usuários e assegura a portabilidade das soluções, características que são indispensáveis para a utilização pela Rede SESI.
Entende-se ainda que o percentual mínimo de 50% de sensores embarcados estabelecido no edital amplia a concorrência de mercado e, por isso, foi incorporado como um dos requisitos técnicos. A definição desse parâmetro apenas prevê um percentual mínimo, que poderá variar de acordo com as características dos produtos das empresas concorrentes, fato que reforça a imparcialidade e afasta qualquer tendência de se enxergar eventual direcionamento das especificações técnicas para qualquer produto disponível no mercado.
O Sesi-DN realizou diversas pesquisas e identificou empresas líderes de mercado que ofertam produtos de interfaces digitais de ciências, tais como Vernier e Fourier Education, além do equipamento Labdisc - empresa Globisens, e do SenseDisc - produto fabricado pela empresa Brink Mobil, autora desta representação, que possuem sensores embarcados em seus produtos, como evidenciado nos sítios eletrônicos, a saber:
- Empresa Fourier Education:
http://einsteinworld.com/product/einsteintablet2/
- Empresa Vernier:
http://www.vernier.com/products/interfaces/labq2
- Empresa Globisens:
http://www.globisens.net/why-globisnes/labdisc-concept
- Empresa Brink Mobil:
http://www.brinkmobil.com.br/sensedisc
Com relação à segurança, em que pese a necessidade apontada pela Selog de indicação precisa de quais sensores deveriam ser embutidos e quais poderiam ser externos, tal especificação poderia ocasionar em restrição na competitividade do certame, pois cada equipamento poderá conter diferentes tipos e quantidades de sensores, embarcados ou não.
O percentual mínimo de 50% contempla produtos distintos e com quantitativos de sensores variáveis, pois não há restrição de quantidade de sensores sendo apenas valor de referência para definição de um critério objetivo a ser adotado no certame. A principal premissa é a aquisição de soluções que permitam as medições previstas no Edital e que integram o currículo da Educação Básica.'
4.4. Análise:
4.4.1. Com relação a essa questão, foi realizada pesquisa acerca dos equipamentos informados pelo Sesi-DN. A análise concentrou-se nas soluções da Fourier, Vernier e Brink Mobil (representante) , uma vez que o equipamento da Globisens é o que consta da única proposta de preço obtida na fase de orçamentação da aquisição, e aquele que, segundo a ora representante, seria beneficiado com as especificações atuais do edital.
4.4.2. Em relação à solução da Vernier (peças 39 e 40) , constatou-se que há representante do produto no Brasil (peça 40) . Todavia, ao consultar as especificações do equipamento, verificou-se que possui apenas cinco sensores embutidos (peça 39, p. 10) , o que não atenderia à exigência de 50% de sensores embutidos (item 1.12 do Anexo I-A - Requisitos Técnicos: peça 6; p. 1) , uma vez que o número de medições/sensores é de 12 no caso do equipamento para Ensino Fundamental e de 21 no caso do equipamento para Ensino Médio, considerando que voltagem e microvoltagem podem ser captados pelo mesmo sensor (respectivamente, itens 4.1.1 e 4.1.2 do Termo de Referência) . Desse modo, este equipamento não atenderia ao requisito de 50% de sensores embutidos.
4.4.3. Quanto ao equipamento da Fourier Education, a pesquisa identificou que o equipamento Labmate II tem seis sensores embutidos (peça 45) , e atenderia ao exigido no item 4.1.1 do Termo de Referência combinado com o item 1.12 do Anexo I-A - Requisitos Técnicos (equipamento para Ensino Fundamental) . O equipamento Tablet 2 tem dez sensores embutidos (peça 44) e não atenderia ao exigido no item 4.1.2 do Termo de Referência, combinado com o item 1.12 do Anexo I-A - Requisitos Técnicos, por não atingir o total de 50% de sensores embutidos.
4.4.4. Além de não atender ao disposto no item 1.12 do Anexo I-A para uma das soluções, constatou-se que a Fourier Education não possui representante no Brasil (peça 42) e, uma vez que a empresa não participou da fase de pesquisa de preços, e que não há qualquer indício que aponte ter tomado conhecimento do certame, não pode ser considerada uma potencial competidora na licitação.
4.4.5. No caso da ora representante Brink Mobil, não foi verificada a existência do equipamento Sensedisc no seu portfólio (peça 41) , sendo provável que não seja mais fornecido. Ademais, não parece lógico, em princípio, a licitante se insurgir contra uma especificação que ela poderia atender.
4.4.6. Além disso, foi solicitado, na oitiva, estudo ou laudo que embasasse a exigência em questão, o que não foi apresentado pelo Sesi-DN. Assim, apesar de eventuais benefícios práticos de tal exigência, constata-se que ela possui potencial efeito restritivo no certame.
4.4.7. Desse modo, faz-se necessário determinar ao Sesi-DN que anule o certame ou, caso pretenda dar continuidade à licitação, republique o edital escoimado da exigência de que os produtos ofertados possuam o mínimo de 50% de sensores embutidos, contida no item 1.12 do Anexo I-A ao edital - Requisitos Técnicos, por restrição indevida à competitividade do certame, o que contraria o art. 2º do Regulamento de Licitações e Contratos do Sesi.
5. Item 23.5.b do despacho: exigência do item 1.12 acima combinada com a exigência do item 3.2 do TR - que dispõe que cada solução poderá ser composta por 1 ou por até 3 equipamentos de medição com interface digital -, o que teria reflexo também na portabilidade dos equipamentos, esclarecendo quais outros produtos poderiam atender plenamente, neste momento, às exigências do edital.
5.1. Fundamento legal ou jurisprudencial:  art. 2º do Regulamento de Licitações e Contratos (RLC) do Sesi.
5.2. Manifestação do órgão/entidade:
5.2.1. Quanto a este ponto, o Sesi-DN apresentou as seguintes justificativas (peça 32, p. 4) :
'Com intuito de possibilitar a ampla concorrência do certame, foi dimensionado o quantitativo de 1 (Ciências) a 3 (Física, Química e Biologia) equipamentos por solução, desde que permitam as aferições especificadas no edital, motivo pelo qual referido detalhamento foi incorporado ao Edital como um requisito técnico.
A exigência prevista no edital de 1 a 3 equipamentos por solução reforça a necessidade de sua portabilidade, pois cada solução terá no máximo 3 equipamentos, que também é o número máximo de disciplinas associadas à área de Ciências da Natureza. Considerando as diferentes realidades das escolas da Rede Sesi espalhadas por todo o território nacional, não se pode considerar um único professor transportando e/ou manuseando os 3 equipamentos simultaneamente.'
5.3. Análise:
5.3.1. Esta questão foi melhor explicada durante a videoconferência, ao que restou esclarecida a questão. Segundo os responsáveis do Sesi-DN, a quantidade de um equipamento por disciplina (Química, Biologia e Física) , ao contrário de restringir a competitividade do certame, permitiria que mais licitantes participassem do certame.
5.3.2. Assim, acolhem-se os argumentos apresentados para esse ponto da representação.
6. Item 23.5.c do despacho: não aceitação de produtos com sensores modulares intercambiáveis (os quais podem ser colocados e retirados do produto e apresentariam, em tese, menor custo de manutenção) .
6.1. Fundamento legal ou jurisprudencial:  art. 2º do Regulamento de Licitações e Contratos do Sesi.
6.2. Manifestação do órgão/entidade:
6.2.1. Quanto a este ponto, o Sesi-DN apresentou as seguintes justificativas (peça 32, p. 5-6) :
'Cabe esclarecer que não há no edital qualquer tipo de restrição referente 'à não aceitação de produtos com sensores modulares intercambiáveis (os quais podem ser colocados e retirados do produto) ', o que já torna tal justificativa desnecessária.
A informação prevista no Edital está relacionada ao percentual mínimo de sensores embarcados. Portanto, o Edital aceita produtos com sensores modulares intercambiáveis desde que contenham 50% dos seus sensores embarcados.
 (...) 
Quanto à dificuldade para substituição ou troca dos sensores físicos em comparação com sensores externos intercambiáveis, ressalta-se que os serviços de assistência técnica e de garantia descritos no edital não preveem distinção quanto à existência ou não de sensores embarcados.
A especificação consta no Edital somente para proporcionar às empresas concorrentes o dimensionamento adequado de manutenção de seus produtos e prestação dos serviços. Ou seja, caso haja problema em um ou mais sensores embarcados, haverá demanda de reparo ou troca do produto. Por outro lado, caso ocorra algum problema em um ou mais sensores não embarcados, deverá haver reparo ou troca deles.'
6.3. Análise:
6.3.1. A questão da exigência de 50% de sensores embutidos foi tratada no item 4 desta instrução. Quanto a este ponto especificamente, acolhem-se os argumentos apresentados pela entidade.
6.3.2. Especificamente no que tange à questão do reparo e substituição, apontada pelo Sesi-DN, verificou-se que a garantia dos produtos está tratada nos itens 5.1 a 5.3 do termo de referência e nos itens 2.8.1 e 2.8.3 da minuta de contrato. Em linhas gerais, estabelece-se prazo de garantia de 24 meses para os produtos ora licitados, mas não há prazos máximos para reparo e substituição, o que pode deixar os usuários privados de equipamentos defeituosos por um longo tempo.
6.3.3. Entende-se que deve haver um prazo máximo para reparo de qualquer produto, e que, caso esse reparo não seja realizado nesse período, o produto deve ser substituído. O item 6.5 do termo de referência (peça 5, p. 7) estipula um prazo máximo de 30 dias para substituição de equipamentos novos que venham a apresentar defeito no momento da entrega. Assim, entende-se que um prazo máximo para reparo e/ou substituição em caso de impossibilidade de reparo não deve exceder os 30 dias previstos no item 6.5 do termo de referência.
6.3.4. Destaca-se que essa questão foi tratada com a equipe do Sesi-DN durante a videoconferência realizada em 3/10/2019, e que a equipe técnica se mostrou de acordo com a proposta.
6.3.5. Além disso, entende-se recomendável a estipulação de multas pelo descumprimento dos prazos estipulados, por equipamento que não seja reposto.
6.3.6. Desse modo, para a continuidade da contratação em tela, faz-se necessário recomendar ao Sesi-DN que estabeleça as devidas salvaguardas na minuta de contrato, com prazos razoáveis máximos de reparo e de substituição de produtos que venham a apresentar defeito durante o período de garantia de 24 meses, de modo que as escolas beneficiadas não fiquem por longos intervalos de tempo sem os equipamentos adquiridos, em atenção ao princípio da eficiência, contido no art. 37 da Constituição Federal de 1988.
6.3.7. Além disso, entende-se adequado recomendar ao Sesi-DN que inclua dispositivo no edital ou anexos estipulando a aplicação de penalidades específicas para o descumprimento de prazos de reparo e substituição de produtos que venham a apresentar defeitos durante o período de garantia do produto, bem como para aqueles que apresentem defeito no momento da entrega e necessitem imediata substituição, de modo a garantir efetivamente o cumprimento dos prazos de reparo e de substituição a serem estabelecidos.
7. Item 23.5.d do despacho: estimativa de preços do certame realizada com apenas uma proposta para cada item integrante do objeto a ser contratado, o que contraria a jurisprudência do Tribunal, a exemplo do Acórdão 17/2010-TCU-Plenário, informando se a empresa Brink Mobil foi convidada a participar da fase de pesquisa de preços.
7.1. Fundamento legal ou jurisprudencial: Acórdão 2605/2012-TCU-Plenário e 6.237/2016-TCU-1ª Câmara (específicos para o Sistema 'S') ; e Acórdãos 3.033/2009, 17/2010, 1.996/2011 e 403/2013, todos do Plenário deste Tribunal.
7.2. Manifestação do órgão/entidade:
7.2.1. Quanto a este ponto, o Sesi-DN apresentou as seguintes justificativas (peça 32, p. 6) :
'O RLC do Sesi dispõe que:
'Art. 13. O procedimento da licitação será iniciado com a solicitação formal da contratação, na qual serão definidos o objeto, a estimativa de seu valor e os recursos para atender à despesa, com a consequente autorização e à qual serão juntados oportunamente todos os documentos pertinentes, a partir do instrumento convocatório, até o ato final de adjudicação.'
Como se observa, o RLC não exige coleta prévia de preços ou número mínimo de propostas para dimensionar a estimativa de valor da contratação. A única exigência é que o processo seja composto por uma estimativa de valor, que pode ser obtida por meio de pesquisa de mercado, juntada de um orçamento, comprovantes de custo de aquisições anteriores ou qualquer outro meio que permita obter essa estimativa.
O objetivo da exigência é se obter a estimativa do valor da contratação para fins de planejamento operacional, orçamentário e para definição da modalidade de licitação a ser adotada. Pretender transformar a exigência de obtenção de uma estimativa de valor em uma fase prévia de coleta de preços, é correr o risco de comprometimento da eficiência inerente às contratações que se espera do Sesi, uma vez que adiciona ao procedimento mais uma coleta de preços, além daquela que já ocorrerá durante a fase de proposta de preços propriamente dita.
No caso, há de se ter clara a ideia de que o pregão é modalidade própria e capaz de ajustar qualquer risco potencial de se contratar por valores além dos que são praticados pelo mercado, em decorrência do seu procedimento dinâmico, a impor disputas pelo menor preço até o fim.
A Representante não foi convidada a participar da fase de pesquisa de preços porque os já pesquisados foram suficientes para estimar o referencial de valor para que o Sesi-DN pudesse dar início ao certame, o que lhe é assegurado pelo Regulamento de Licitações e Contratos.
Reitere-se que, por se tratar de pregão, os preços são evidenciados e verdadeiramente construídos na etapa de lances, após a classificação das propostas das empresas participantes. Isto é da essência desta modalidade de licitação.'
7.3. Análise:
7.3.1. A pesquisa de preços na fase interna do certame não tem somente a função de estimar os recursos que serão despendidos com a contratação, como apontam os gestores do Sesi-DN. Para além dessa função, a estimativa de preços tem por finalidade orientar o pregoeiro na fase competitiva do certame: assim, se a estimativa de preços realizada estiver superdimensionada, poderá levar o pregoeiro a aceitar propostas com sobrepreço, mormente em contratações com poucos concorrentes. Nesse sentido, cabe registrar a jurisprudência do Tribunal acerca do orçamento estimativo de contratações:
Acórdão 2605/2012-TCU-Plenário (rel. Min. Marcos Bemquerer) 
'9.2. recomendar aos Conselhos Nacionais do Serviço Social do Transporte e do Serviço Nacional de Aprendizagem do Transporte que:
9.2.2. a estimativa dos valores das contratações, prevista pelo art. 13, caput, dos seus Regulamentos de Licitações e Contratos, seja amparada em pesquisa, devidamente documentada, junto a fornecedores e adjudicações realizadas por órgãos públicos ou entidades que compõem os serviços sociais autônomos;'
Acórdão 6237/2016-TCU-Primeira Câmara (rel. Min. Walton Alencar Rodrigues) 
'1.8.1. Recomendar ao Senac/CE que, em futuras licitações, adote as seguintes medidas tendentes a evitar a repetição das irregularidades observadas, em especial naquela que vier a substituir o procedimento ora inquinado:
1.8.1.1. promover a necessária pesquisa de preços que represente, o mais fielmente possível, os preços praticados pelo mercado, devendo levar em conta diversas origens, como, por exemplo, Portal de Compras Governamentais, contratações similares do próprio órgão, do Sistema S e de outros entes públicos, incluindo, em especial, os valores registrados no Sistema de Preços Praticados do Siasg e nas atas de registro de preços da Administração Pública Federal, em detrimento de pesquisas com fornecedores, publicadas em mídias especializadas ou em sítios eletrônicos especializados ou de domínio amplo, cuja adoção deve ser tida como prática subsidiária e suplementar, conforme jurisprudência desta Corte, a exemplo dos Acórdãos TCU 3351/2015, 1445/2015, 2816/2014, 10051/2015, todos do Plenário, e dos Acórdão 3395/2013-TCU-Segunda Câmara, 868/2013-TCU-Plenário, 853/2014-TCU-1ª Câmara, 70/2015 - TCU -Plenário, 965/2015-TCU-Plenário e 865/2015-TCU-Plenário;'
Acórdão 17/2010-TCU-Plenário (rel. Min. André de Carvalho) 
'A Administração deve realizar ampla pesquisa de preços, a fim de estimar o custo do objeto a ser contratado e permitir a verificação da conformidade das propostas oferecidas pelos licitantes com os valores praticados no mercado.'
Acórdão 1996/2011-TCU-Plenário (rel. Min. Valmir Campelo) 
'Previamente às contratações públicas, inclusive diretas, deve ser realizada ampla pesquisa de preços no mercado e em órgãos da Administração Pública, contendo preços fundamentados e detalhados em orçamentos que expressem a composição de todos os custos unitários do objeto a ser contratado.'
Acórdão 403/2013-TCU-Primeira Câmara (rel. Min. Walton Alencar Rodrigues) 
'A pesquisa de preços que antecede a elaboração do orçamento de licitação demanda avaliação crítica dos valores obtidos, a fim de que sejam descartados aqueles que apresentem grande variação em relação aos demais e, por isso, comprometam a estimativa do preço de referência.'
Acórdão 3033/2009-TCU-Plenário (rel. Min. Benjamin Zymler) 
'A Administração deve realizar prévia pesquisa de preços em todos os processos de contratação, com estimativas de preços suficientemente fundamentadas e detalhadas com base em planejamento eficiente realizado pela área técnica, utilizando, para isso, propostas de fornecedores e outras fontes de pesquisa que reflitam os preços praticados no mercado, sob pena de responsabilização dos gestores envolvidos.'
7.3.2. Especificamente quanto ao rito o pregão presencial, art. 20, inciso XII, do RLC do Sesi (peça 12, p. 50) prevê como atribuição do pregoeiro a comparação da melhor proposta obtida com os critérios de aceitabilidade previstos no edital, dentre os quais se encontra o preço máximo, o qual deriva, indubitavelmente, da pesquisa de preço realizada na fase interna do certame:
'XII) sendo a hipótese de inabilitação ou de descumprimento de qualquer outra exigência estabelecida no instrumento convocatório caberá à comissão de licitação autorizar o pregoeiro a convocar o autor do segundo menor lance e, se necessário, observada a ordem crescente de preço, os autores dos demais lances, desde que atendam ao critério de aceitabilidade estabelecido pelo instrumento convocatório;' (grifos acrescidos) 
7.3.3. Assim, a pesquisa de preços não pode ser considerada uma mera formalidade, sob a alegação de que a disputa de preços ocorrerá na fase de lances. Ademais, deve-se ressaltar que o objeto da contratação em tela, ao que tudo indica, possui poucos concorrentes possíveis, e que a quantidade de lances pode ser baixa. Nesse sentido, cabe ressaltar que o Pregão Presencial 30/2018, promovido pelo Sesi-DN e anulado (peça 33, p. 1-1628) , o qual possuía o mesmo objeto, mas com exigências menos restritivas que o atual certame, teve a participação de apenas quatro licitantes, dois dos quais inabilitados antes da fase de lances (em razão da possibilidade de 'inversão de fases' prevista no art. 17 do Regulamento de Licitações e Contratos do Sesi, isto é, um pregão em que a fase de habilitação ocorre antes da fase de lances) .
7.3.4. Por fim, a necessidade de ampla pesquisa de preços não está relacionada a dispositivo normativo específico, mas decorre do princípio da eficiência, consagrado no art. 37 da Constituição Federal de 1988, uma vez que o Sistema S, enquanto entidade paraestatal, encontra-se sujeito ao texto constitucional; uma vez que a eficiência do gasto público está relacionada ao princípio da economicidade, impõe-se a necessidade de que a pesquisa de preços levantada na fase interna do certame reflita adequadamente os preços de mercado, o que é bastante improvável de ser alcançado com apenas um orçamento, como ocorrido no caso em tela.
7.3.5. Todavia, especificamente com relação a esse certame, torna-se inviável, neste momento, a realização de ampla pesquisa de preços a tempo de concluir a contratação antes do início do início do próximo período letivo, no próximo ano. Assim, de modo a concluir a licitação tempestivamente, mitigando-se o risco de sobrepreço, entende-se adequado recomendar ao Sesi-DN que, em caso de republicação do edital, estabeleça, como referência para a Administração, e sem que seja divulgado no edital, o valor obtido na fase interna do certame como limite máximo do preço da contratação, de modo a minimizar a probabilidade de ocorrência de contratação onerosa para esse objeto.
7.3.6. Além disso, deve-se dar ciência ao Sesi-DN acerca da seguinte irregularidade constatada no âmbito do Pregão Presencial 22/2019: pesquisa de preços restrita a apenas um fornecedor, contrariando a jurisprudência deste Tribunal, a exemplo dos Acórdão 2605/2012-TCU-Plenário e 6.237/2016-TCU-1ª Câmara (específicos para o Sistema 'S') e Acórdãos 3.033/2009, 17/2010, 1.996/2011 e 403/2013, todos do Plenário deste Tribunal, fato esse que contraria, em última instância, o princípio da eficiência, contido no art. 37 da Constituição Federal de 1988, uma vez que tal prática pode levar a entidade a realizar aquisições por preços acima dos valores de mercado.
8. Item 23.5.e do despacho: sequência das especificações (parâmetros de medição) dispostas no item 4.1.1 do Anexo I do Termo de Referência ser, aparentemente, a mesma encontrada nas especificações do produto Labdisc Gensci, descrita na página da empresa Globisens na internet.
8.1. Fundamento legal ou jurisprudencial: art. 2º do Regulamento de Licitações e Contratos do Sesi.
8.2. Manifestação do órgão/entidade:
8.2.1. Quanto a este ponto, o Sesi-DN apresentou as seguintes justificativas (peça 32, p. 7-9) :
'A listagem do Anexo I também consta na especificação de outras empresas do mercado, que também possuem, em seus sítios eletrônicos, listagem dos mesmos itens exigidos no edital 22/2019, com ordem aleatória de medições, conforme abaixo se demonstra:
[figura relativa ao produto da Fourier Education]
Ou seja, trata-se de padrão de apresentação das empresas que comercializam equipamentos dessa natureza, sendo inverídica e até maliciosa a alegação da Representante de que tal fato seria direcionador para contratação de qualquer dos fornecedores.
Os comparativos acima comprovam a inverídica alegação da Representante e corroboram a ausência de direcionamento do edital. Em verdade, apenas demonstram que o seu real interesse é privado, de índole concorrencial e, portanto, não deveria ser tutelado por este Tribunal de Contas, diante de sua pacífica jurisprudência. Tal aspecto será melhor explorado em tópico próprio.'
8.3. Análise:
8.3.1. Em que pese a ordem elencada no edital estar em padrões semelhantes à da única licitante consultada na fase de pesquisa de preços, verifica-se que a ordem é semelhante à de outro fabricante, o qual não possui representante no Brasil. De todo modo, acolhem-se os argumentos apresentados para esse ponto da representação.
9. Item 23.5.e.2 do despacho: adoção da modalidade de pregão presencial, em detrimento da eletrônica, demonstrando questões de ordem operacional e financeira que inviabilizem a opção desta modalidade.
9.1. Fundamento legal ou jurisprudencial: art. 2º do Regulamento de Licitações e Contratos do Sesi; Acórdãos 1.584/2016 e 2.276/2019-TCU-Plenário, e Acórdão 6237/2016-TCU-Primeira Câmara.
9.2. Manifestação do órgão/entidade:
9.2.1. Quanto a este ponto, o Sesi-DN apresentou as seguintes justificativas (peça 32, p. 9-10) :
'O RLC do Sesi dispõe que:
'Art. 5º São modalidades de licitação:
V - PREGÃO - modalidade de licitação entre quaisquer interessados para aquisição de bens e serviços, qualquer que seja o valor estimado da contratação, realizada em sessão pública, podendo ser presencial, com propostas impressas e lances verbais, OU no ambiente Internet, com propostas e lances eletrônicos, vedada a sua utilização para contratação de obras e serviços de engenharia.'
Embora a Representante não tenha questionado esse ponto, a leitura do dispositivo acima deixa claro que é faculdade do gestor optar pela forma presencial ou eletrônica para a realização do pregão. O Agravante não está sujeito à lei 10.520/2002 nem ao Decreto que a regulamenta, conforme já restou pacificado nessa Corte de Contas.
Exigir que se utilize uma forma de pregão em detrimento da outra é extrapolar o que dispõe regramento de licitações da entidade, e, por conseguinte, imiscuir-se na autonomia gerencial e na liberdade de escolha do gestor do Sesi.
É nesse sentido o Acórdão 1392/2013-TCU-Plenário, que analisando justamente essa questão, reconheceu que os pregões das entidades do Sistema 'S' estão sujeitos aos seus Regulamentos próprios, e não às legislações destinadas à administração pública, não havendo em se falar em restrição do pregão apenas para 'bens e serviços comuns' ou a adoção da modalidade eletrônica.
Nesta licitação, o gestor optou por promover o certame na forma presencial em função da previsão de entrega de todos os componentes que integram a solução do Ensino Médio, bem como dos materiais para a formação, conforme descrito no item 3.7.2 do edital. Além disso, há previsão de realização de prova de conceito, que ratifica a necessidade do pregão na forma presencial.
No mais, o valor da licitação justifica o contato pessoal com os potenciais fornecedores de modo que possam ser esclarecidas eventuais dúvidas acerca de suas capacidades operacionais, técnicas e até financeiras. Desta forma, evita-se a triste e comum prática do 'mergulho de preços', causadora de inúmeras declarações de inexequibilidade de preço.'
9.3. Análise:
9.3.1. Em que pese o disposto no RLC do Sesi no sentido de que não há obrigatoriedade de utilização do pregão eletrônico, é inegável que a modalidade eletrônica do pregão resulta em maior competitividade e redução de preços, traduzindo-se, por conseguinte, numa maior eficiência do gasto público, considerando a natureza de entidade paraestatal do Sesi.
9.3.2. Nesse sentido, temos a seguinte jurisprudência deste Tribunal:
Acórdão 1584/2016-TCU-Plenário (rel. Min. Walton Alencar Rodrigues) :
Enunciado
'É recomendável que as entidades do Sistema S adotem, sempre que possível, a forma eletrônica do pregão. A adoção da forma presencial deve ser justificada, pois pode caracterizar ato de gestão antieconômico.'
Trecho do Voto:
'De fato, o artigo 4º, §1º, do Decreto 5.450/2005, não é diretamente aplicável ao [omissis], pois se trata de entidade de direito privado não integrante da Administração Pública Direta ou Indireta. Ademais, o Regulamento de Licitações e Contratos do Sistema Sebrae não tem previsão expressa obrigando a adoção do pregão na forma eletrônica para a contratação de serviços como o agenciamento de viagens.
Não se deve olvidar, contudo, que a entidade gere recursos públicos de natureza parafiscal (artigo 8º, § 3º, da Lei 8.029/1990) , o que lhe obriga a observar os princípios aplicáveis à execução das despesas públicas, entre os quais o da eficiência. Nesse sentido, o excerto do voto condutor do Acórdão 1695/2011-TCU-Plenário:
2. A jurisprudência desta Corte é pacífica no sentido de que, embora as entidades integrantes do Sistema S tenham natureza jurídica de direito privado, elas estão sujeitas à observância de princípios gerais que norteiam a execução da despesa pública por gerirem recursos de natureza pública, podendo editar regulamentos próprios de licitações que guardem coerência com tais princípios. Os atos praticados por seus gestores submetem-se ao controle de legalidade por esta Corte, como restou assentado na ementa do Acórdão 998/2006-TCU-Plenário, no qual atuei como Relator.' (original sem grifos) 
Acórdão 2276/2019-TCU-Plenário (rel. Augusto Sherman) :
Enunciado
'É recomendável que as entidades do Sistema S adotem, sempre que possível, a forma eletrônica do pregão. A adoção da forma presencial deve ser justificada, pois pode caracterizar ato de gestão antieconômico.'
Acórdão:
'9.5. recomendar ao [omissis], com fundamento no art. 250, inciso III, do Regimento Interno do TCU, que:
9.5.1. Na fase de planejamento da contratação, adote, sempre que possível, a forma eletrônica do pregão, em razão das suas conhecidas vantagens, devendo justificar a escolha da forma presencial, que pode caracterizar ato de gestão antieconômico, conforme orientações expedidas por este Tribunal em precedentes acórdãos envolvendo as unidades do Sistema S, a exemplo dos Acórdão 1584/2016-TCU-Plenário, 2.165/2014 - Plenário e 5.613/2012 - Primeira Câmara;
9.3.3. Além disso, a inversão de fases, contida no art. 17 do RLC do Sesi e com utilização prevista no Pregão Presencial 22/2019, opera como verdadeiro elemento restritivo à competitividade do certame, uma vez que, em tese, quanto menor a quantidade de licitantes participantes da fase de lances, menor a quantidade de lances e menor a redução de preços obtidos. Tal situação pode ser claramente percebida no Pregão Presencial 30/2018, o qual contou com a participação de apenas quatro licitantes, dois dos quais inabilitados antes da fase de lances.
9.3.4. Ademais, a prova de conceito, um dos argumentos apontados para a realização do pregão em sua forma presencial, é irregular da forma como está prevista nesse edital, assunto que será tratada no item seguinte, uma vez que o Sesi não pode exigir entrega de amostra para a prova de conceito de todos os licitantes (previsto no item 3.7.2 do edital do certame) .
9.3.5. Por fim, quanto ao esclarecimento de dúvidas (outro argumento apontado pelo Sesi para a doção do pregão presencial) , cabe ressaltar que a sessão pública do certame não é o momento adequado para tal, tendo em vista que o edital deve ser claro quanto aos aspectos operacionais, técnicos e financeiros, sendo que eventuais indagações devem ser respondidas mediante esclarecimentos durante o período compreendido entre a publicação do instrumento convocatório e a abertura das propostas.
9.3.6. Desse modo, considerando que os elementos fáticos apontados pelo Sesi-DN não subsistem, cabe recomendar à entidade que reavalie a conveniência e a oportunidade de promover o certame sob a forma eletrônica, em atenção à jurisprudência deste Tribunal, a exemplo dos Acórdãos 1.584/2016 e 2.276/2019, ambos do Plenário, e do Acórdão 6237/2016-TCU-Primeira Câmara bem como que reavalie a aplicação do art. 17 do Regulamento de Licitações e Contratos a essa contratação, caso permaneça sob a modalidade presencial, de modo a ampliar a competitividade do certame.'
10. Item 23.5.f do despacho: exigência de apresentação de amostra para realização de prova de conceito de todos os licitantes (item 3.7.2 do edital) , o que seria contrário a jurisprudência deste Tribunal, a exemplo do Acórdão 2763/2013-TCU-Plenário.
10.1. Fundamento legal ou jurisprudencial: Acórdão 2763/2013-TCU-Plenário.
10.2. Manifestação do órgão/entidade:
10.2.1. Quanto a este ponto, o Sesi-DN apresentou as seguintes justificativas (peça 32, p. 10-11) :
'Para esta licitação, o Sesi-DN realizou pesquisa e identificou no mercado empresas fornecedoras de equipamentos com as características necessárias ao atendimento da metodologia educacional da instituição.
A existência de equipamentos de diversas empresas já havia sido evidenciada no certame anterior (edital 30/2018) - ocasião em que duas empresas foram habilitadas, além das empresas Vernier e Fournier, anteriormente citadas.
O requisito de 'juntamente com os envelopes dos documentos de habilitação e da proposta de preços, entregar, para depósito e guarda junto à CPL, todos os componentes que integram a solução do Ensino Fundamental Anos Finais e a solução do Ensino Médio, bem como os materiais da formação descritos no item 4.4 do Termo de Referência, que serão demonstrados na prova de conceito', partiu de experiência anterior obtida com o Pregão 30/2018 e teve o propósito de garantir, no âmbito da Rede Sesi, equipamentos consolidados no mercado e que já tenham passado pela fase de testes.
O Sesi adotou este procedimento como elemento adicional de segurança. Caso este tribunal entenda ser este um fator excessivo, capaz de limitar a competitividade, o Agravante poderá suprimir tal exigência sem prejuízo ao certame, uma vez que os requisitos técnicos serão avaliados na prova de conceito quando será possível identificar problemas nos requisitos técnicos e pedagógicos que poderão interferir nos resultados esperados.'
10.3. Análise:
10.3.1. A irregularidade em questão refere-se à exigência de que todos os licitantes entreguem amostra do produto na data da primeira sessão pública do certame, para posterior realização da prova de conceito. Deve-se ressaltar que é pacífica a jurisprudência deste Tribunal no sentido que a amostra somente pode ser exigida do licitante classificado provisoriamente em primeiro lugar, uma vez que a exigência de que apresente amostra incide em custo que pode desestimular a participação no certame.
10.3.2. Especificamente com relação à prova de conceito, que é realizada com uma amostra do produto ofertado, cabe destacar o enunciado e um trecho do relatório do Acórdão 2763/2013-TCU-Plenário (rel. Min. Weder de Oliveira) :
Enunciado
'A prova de conceito, meio para avaliação dos produtos ofertados, pode ser exigida do licitante provisoriamente classificado em primeiro lugar, mas não pode ser exigida como condição para habilitação, por inexistência de previsão legal.'
Excerto
Relatório:
'35. Nesse sentido, destaca-se a aplicabilidade dos entendimentos da Nota Técnica 4/2009 - Sefti/TCU [...], que discute a possibilidade de avaliação de amostras em pregões de TI, à contratação em tela, porquanto a realização de prova de conceito se assemelha à avaliação de amostras. Nesta nota técnica, concluiu- se que:
Nos certames realizados por Pregão, em que a avaliação de amostras fizer-se necessária, esta deve ser exigida somente na fase de classificação e apenas do licitante provisoriamente em primeiro lugar, após a etapa de lances (Lei 8.666/1993, art. 3º, § 1º, inciso I e arts. 27 a 31; Decisão 1.237/2002-TCU-Plenário, subitem 8.3.2; Acórdãos TCU 808/2003, subitem 9.2.5, e 526/2005, subitem 9.3, ambos do Plenário) .'
10.3.2. Desse modo, faz-se necessário determinar ao Sesi-DN que anule o certame ou, caso pretenda dar continuidade à licitação, republique o edital escoimado da exigência de entrega de amostra para prova de conceito por todos os licitantes, inserto no item 3.7.2 do edital, uma vez que a entrega dos componentes para a realização da prova de conceito somente seja exigida do licitante provisoriamente classificada em primeiro lugar, conforme jurisprudência desta Corte de Contas, consubstanciada no Acórdão 2763/2013-TCU-Plenário, específico sobre prova de conceito, e outros acórdãos relativos à exigência de amostra lato sensu, a exemplo dos Acórdãos 2.933/2016 (rel. Min. Vital do Rêgo) , 2.796/2013 (rel. Min. José Jorge) , 2.739/2009 (rel. Min. Raimundo Carreiro) , 1.634/2007 (rel. Min. Ubiratan Aguiar) e 2.407/2006 (rel. Min. Benjamin Zymler) , todos do Plenário deste Tribunal.
10.3.3. Por fim, quanto a este ponto, cabe ressaltar que este era um dos argumentos para a realização do pregão em sua forma presencial, fato já tratado no item anterior.
11. Item 23.5.g do despacho: ausência de indicação, pelo menos estimada, das quantidades e locais de realização das formações presenciais e assessorias pedagógicas, com prejuízo para a adequada mensuração dos custos envolvidos e aferição da vantajosidade das propostas.
11.1. Fundamento legal ou jurisprudencial: art. 2º do Regulamento de Licitações e Contratos do Sesi.
11.2. Manifestação do órgão/entidade:
11.2.1. Quanto a este ponto, o Sesi apresentou os cálculos que evidenciam a realização de curso de formação presencial na sede do Sesi-DN e em todas as unidades da federação (departamentos regionais) , bem como a indicação dos locais (peça 32, p. 11-13) .
11.3. Análise:
11.3.1. No que concerne a esse ponto, era saber se haveria cursos em todos os estados da federação, uma vez que essa informação impacta a elaboração das propostas, pois os custos de deslocamento e hospedagem divergem de uma capital para outra.
11.3.2. Os itens 4.4.1 e 4.4.2 do termo de referência (peça 5, p. 5) estabelecem:
4.4.1 A contratada ofertará formação, de forma presencial, sob demanda, nas sedes dos Departamentos Regionais e do Departamento Nacional do Sesi, para o Ensino Fundamental Anos Finais e para o Ensino Médio, totalizando até 528h.
4.4.2 A contratada realizará até 66 formações de 8h cada, que serão utilizadas mediante demanda do Departamento Nacional.
11.3.3. Assim, embora não tenha constado a expressão 'em todas as sedes dos Departamentos Regionais e no Departamento Nacional do Sesi', é possível concluir que os cursos de formação ocorrerão em todos os departamentos regionais.
11.3.4. Ainda conforme o Sesi, seriam 27 formações presenciais para Ensino Fundamental e Ensino Médio, totalizando 54, acrescidas às duas formações no Departamento Nacional, totalizando 56 cursos, além de 10 cursos de reserva a serem realizados em caso de demanda adicional de alguma unidade regional. Assim, há um limite máximo de 66 cursos, mas o pagamento somente será realizado aos cursos efetivamente realizados, conforme previsto no item 4.4.10 do termo de referência.
11.3.5. O mesmo raciocínio foi aplicado aos cursos de assessoria pedagógica, previstos nos subitens do item 4.5 do termo de referência.
11.3.6. Assim, uma vez que há distribuição uniforme, considera-se esclarecido esse ponto da representação.
12. Item 23.5.h do despacho: falta de clareza quanto à finalidade das assessorias pedagógicas (item 4.5 do termo de referência) , pontuando quais seriam as diferenças entre essas e os cursos de formação.
12.1. Fundamento legal ou jurisprudencial: art. 2º do Regulamento de Licitações e Contratos do Sesi.
12.2. Manifestação do órgão/entidade:
12.2.1. Quanto a este ponto, o Sesi-DN apresentou as seguintes informações (peça 32, p. 13) :
'As diferenças entre os serviços de formação e de assessoria pedagógica estão explicitadas nos itens 1.6 e 1.7 do edital, a saber:
'Serviço de formação visa capacitar os profissionais da Rede Sesi na utilização das soluções e dos gabinetes a serem adquiridos, inclusive em relação ao software que compõe a solução'; e
'Serviço de assessoria pedagógica visa qualificar a utilização das soluções pelos profissionais da Rede Sesi nas atividades escolares'.
A formação está focada na preparação dos profissionais da Rede Sesi para a utilização dos equipamentos a serem adquiridos, proporcionando o uso de forma correta e segura.
A assessoria pedagógica tem o objetivo de auxiliar os profissionais da Rede Sesi nos processos de ensino e aprendizagem, trazendo benefícios metodológicos, promovendo a utilização dos equipamentos de forma contextualizada ao currículo do Ensino Fundamental e/ou do Ensino Médio e enriquecendo as atividades escolares.'
12.3. Análise:
12.3.1. As informações apresentadas, relativamente aos itens 1.6 e 1.7 do termo de referência, complementam e esclareceram a dúvida encontrada. Desse modo, considera-se sanado este ponto da representação.
13. Item 23.5.i do despacho: definição do local de entrega dos produtos, tanto de fornecedores nacionais ou estrangeiros, no Porto de Santos/SP (item 4.3.1 do edital) , sem o desembaraço das mercadorias (item 4.3.2.1 do edital) , impondo ao Sesi-DN a assunção dos riscos, do ônus financeiro e do trabalho de nacionalizar o produto, em vez de exigir a entrega na sua sede nacional, em Brasília/DF ou em São Paulo/SP, por exemplo.
13.1. Fundamento legal ou jurisprudencial: art. 2º do Regulamento de Licitações e Contratos do Sesi.
13.2. Manifestação do órgão/entidade:
13.2.1. Quanto a este ponto, o Sesi-DN, além de ter apresentado esse tópico na citada videoconferência, incluiu detalhado relato sobre a questão da imunidade e isenção que lhe são outorgados por lei (peça 32, p. 14-19) :
'Embora esse item não tenha sido questionado pela Representante, a definição pelo desembaraço da mercadoria pelo Sesi-DN se justifica por ser mais econômica, tendo em vista a possibilidade que a instituição possui de se valer da imunidade constitucional e da isenção fiscal legal.
A imunidade permite afastar a incidência de impostos na importação, vez que a Constituição Federal, em seu art. 150, VI, 'c', veda à União, aos Estados, ao Distrito Federal e aos Municípios instituir impostos sobre patrimônio, renda ou serviços dos partidos políticos, inclusive suas fundações, das entidades sindicais dos trabalhadores, das instituições de educação e de assistência social, sem fins lucrativos, atendidos os requisitos da lei.
[...]
Também em pesquisa nos precedentes do STF é possível verificar que, por exemplo, nos casos envolvendo o Senai que chegaram ao Tribunal, as cortes de origem reconheceram preenchidos os requisitos da imunidade e o STF não aceitou rever a questão (ARE 1141995 AgR / PR e ARE 739369 AgR / SC) . Ainda assim é possível afirmar que o reconhecimento da imunidade do Senai, como igualmente a do Sesi, não é questão que levante maiores dúvidas.
Como já destacado, o STF reconhece a aplicação da imunidade para os casos em que a entidade imune é contribuinte de direito e não a reconhece nos casos em que apenas arca com os custos do tributo. No caso dos impostos na importação, aí incluídos não só o Imposto de Importação propriamente dito, mas também o IPI e o ICMS, entende-se como contribuinte o importador, mas este é visto de maneira mais ampla, não apenas como aquele que promove a importação, mas também como aquele em prol de quem a importação é realizada.
Entretanto, é preciso atentar para a modalidade de contratação a ser realizada. Se a opção for, por exemplo, por um contrato de Engeneering, em que o fornecedor é contratado para projetar, fabricar, montar, testar o equipamento, treinar o pessoal e entregar a unidade fabril funcionando, com o contratante recebendo a coisa quando 'gira a chave' (turn key) , pode ser entendido que o Sesi adquirirá o equipamento ou suas partes apenas após a montagem, o que ocorrerá em território nacional, afastando assim sua condição de importador e afastando também a imunidade.
Se a estrutura jurídica adotada for a que o licitante vencedor traga os bens para o Brasil, procedendo ele mesmo à importação, os impostos na importação serão devidos pelo licitante ou pessoa por ele designada. Nessa estrutura, o Sesi seria apenas contribuinte de fato, hipótese que não permite afastar as incidências dos impostos.
No edital, buscou-se justamente afastar esse risco, evidenciando que o Sesi será, de fato e de direito, o importador.
[...]
Do mesmo modo, é importante ficar caracterizado - como de fato está - que o bem importado terá destinação vinculada às finalidades essenciais do Sesi. Há várias nuances aqui, mas o fundamental é que o enquadramento do uso do equipamento nas finalidades essenciais do Sesi está justificado, o que impõe o reconhecimento da imunidade pelos respectivos fiscos.
Como exposto, vê-se que o Sesi é entidade imune e que essa imunidade afasta a incidência de impostos na importação, nomeadamente II, IPI e ICMS, podendo também ser questionado judicialmente o IOF no câmbio em pagamento da importação. Sem prejuízo dessa imunidade, o Sesi também pode também buscar o enquadramento em regimes isentivos que afastem outras incidências tributárias.
Percebeu-se que o modelo adotado pelo Pregão N° 22/2019, prevendo a entrega das soluções no Porto de Santos, seria a mais econômica, pois afastaria a possibilidade de incidência de bitributação e evitaria custos maiores para o Sesi.
Em todas as pesquisas de mercado realizadas ficou evidenciado que os possíveis fornecedores importariam os equipamentos educacionais licitados, motivo este pela eleição do Porto de Santos para desembaraço das mercadorias que, devido à sua natureza, são transportadas em contêineres.
O Porto de Santos é o maior porto da América do Sul. Em 2018, [do total movimentado] no comércio exterior brasileiro, 37% passaram por Santos.
O porto conta com 42 escalas semanais regulares no transporte de contêineres (forma de transporte dos kits educacionais) , o que corresponde a 26% do total de serviços em portos brasileiros. Apenas uma das 17 empresas que atuam nas diferentes rotas do transporte internacional de contêineres para o Brasil não opera em Santos.
A lista inclui as maiores empresas de transporte do mundo: CMA-CGM, Cosco, Evergreen, Grimaldi Line, Hamburg-Sud, Hapag Lloyd, Hyundai Merchant Marine, Log In Logistica Sa, Maersk Line, Mitsui Osk, MSC, NDS, NYK Line, Ocean Network Express, Yang Ming Line e Zim.'
13.3. Análise:
13.3.1. Essa questão já havia sido analisada previamente à realização da videoconferência, ocasião em que se constatou a existência de artigo esclarecedor no sítio eletrônico Conjur tratando sobre a isenção tributária na importação de bens pelo Senai (peça 46) , do qual cabe transcrever o seguinte trecho:
'Segundo o relator do recurso no STJ, ministro Og Fernandes, a jurisprudência do tribunal considera que a lei confere ampla isenção tributária às entidades assistenciais que compõem o Sistema S, tanto em relação aos impostos quanto às contribuições. A corte entende que a isenção tributária decorre diretamente dos artigos 12 e 13 da Lei 2.613/55.'
13.3.2. Verifica-se que o Sesi-DN realizou simulações junto à empresa de consultoria (peça 33, p. 2069-2094) , de modo a balizar sua opção, que constituiu modificação em relação ao Pregão Presencial 30/2018, já mencionado.
13.3.3. Por fim, entende-se adequada a escolha do Porto de Santos, uma vez justificada a opção pela nacionalização, por ser o maior porto brasileiro e também por permitir a logístico interna iniciando pelo Estado de São Paulo.
13.3.4. Assim, acolhem-se os argumentos apresentados para esse ponto da representação.
14. Item 23.5.i do despacho: ausência de identificação e divulgação de quais seriam os custos para equalização das propostas de preços ofertadas por empresas estrangeiras (item 5.5 do edital e Anexo III) .
14.1. Fundamento legal ou jurisprudencial: art. 2º do Regulamento de Licitações e Contratos do Sesi.
14.2. Manifestação do órgão/entidade:
14.2.1. Quanto a este ponto, o Sesi-DN apresentou as seguintes informações:
'Para definição dos parâmetros de equalização das propostas de preços, o Agravante contratou empresa especializada em assessoria aduaneira responsável pela realização de estudos quanto aos impostos e alíquotas a serem contabilizadas na aquisição.
O objetivo foi comparar os preços apresentados por empresas brasileiras que já tenham nacionalizado seus produtos com o de empresas que necessitem importá-los, caso se sagrem vencedoras do certame.
Abaixo segue tabela demonstrando os valores para equalização das propostas.
[tabela; peça 32, 19-20]
A tabela acima demonstra os valores relativos aos impostos incidentes na aquisição: imposto de importação; imposto sobre produto industrializado; PIS/PASEP; COFINS e ICMS, calculados com base na proposta comercial utilizada como referência para abertura do Pregão 22/2019.
A partir deste levantamento também é possível verificar a economia do Agravante devido à sua imunidade/isenção de impostos, como já mencionado na resposta anterior.
Importante ressaltar que, além de não ter sido objeto da representação, esta condição editalícia não gerou pedido de esclarecimentos à Comissão Permanente de Licitação (CPL) por qualquer licitante.'
14.3. Análise:
14.3.1. O item 5.5 do edital do Pregão Presencial 22/2019 estabelece o seguinte:
5.5. Caso existam entre as licitantes habilitadas a participação de empresas nacionais e estrangeiras, para fins de equalização das propostas de preços, a Comissão de Licitação, no julgamento das propostas, acrescerá às propostas das empresas estrangeiras apenas os custos referentes aos impostos, taxas e outras despesas que o Sesi efetivamente deverá arcar no caso de importação dos bens, objeto da contratação.
14.3.2. Considera-se que o Sesi-DN agiu corretamente ao realizar os estudos e cálculos transcritos em sua resposta. Todavia, em atenção aos princípios da publicidade e do julgamento objetivo, contidos no art. 2º do RLC do Sesi, entende-se que os percentuais contidos na tabela apresentada (peça 32, p. 19-20) devem constar expressamente do edital, uma vez que devem ser de conhecimento de todos os interessados em participar do certame.
14.3.3. Desse modo, faz-se necessário determinar ao Sesi-DN que anule o certame ou, caso pretenda dar continuidade à licitação, republique o edital escoimado da ausência de informação expressa, junto ao item 5.5 do edital, que trata da equalização de propostas, dos percentuais de todos os tributos, taxas e outras despesas que serão utilizados para equalização das propostas de preços ofertadas por empresas estrangeiras, bem como a metodologia de cálculo aplicável, em atenção aos princípios da publicidade e do julgamento objetivo, contidos no art. 2º do seu Regulamento de Licitações e Contratos do Sesi.
15. Cabe registrar que em cada item não questionado pela ora representante e constatado pela unidade técnica, o Sesi-DN consignou em sua resposta a expressão 'embora esse item não tenha sido questionado pela representante' e, ainda, em alguns casos, que 'não gerou pedido de esclarecimentos à Comissão Permanente de Licitação'.
15.1. Quanto a esse ponto, cabe ressaltar que a inclusão de análises não decorrentes de pedido específico da representante decorre do princípio do impulso oficial, questão pacificada neste Tribunal, a exemplo dos Acórdão 423/2010-TCU-Segunda Câmara (rel. Min. Aroldo Cedraz) , 2.278/2016-TCU-Plenário (rel. Min. Weder de Oliveira) e 1.660/2019-TCU-1ª Câmara (rel. Min. Walton Alencar Rodrigues) , todos com o mesmo enunciado:
'A atuação do TCU não está adstrita às questões suscitadas por quem o provocou. O Tribunal, com base no princípio do impulso oficial, pode, por iniciativa própria, circunscrito às suas competências, ampliar o escopo de investigação dos fatos trazidos ao seu conhecimento.'
15.2. Ademais, cabe registrar o seguinte trecho do Voto do Acórdão 1660/2019-TCU-Primeira Câmara:
'No que se refere à vinculação entre o deliberado pelo Tribunal e os questionamentos que deram origem a este processo, convém esclarecer que a iniciativa da representante se esgota com a formulação do pedido inicial com indícios de irregularidades que, uma vez conhecido pelo Tribunal como representação, é suficiente para deflagrar o procedimento de fiscalização. As demais etapas do processo de controle externo são conduzidas pelo TCU, o que não impede seja o escopo da matéria ampliada, se necessário for, por força do que prevê o art. 70, parágrafo único, da Constituição Federal c/c art. 1º, inciso II, da Lei 8.443/1992.'
15.3. Como a questão não foi tratada como item específico da oitiva, deixa-se de expedir ciência à entidade quanto a esse ponto.
16. Diante do exposto, os elementos constantes dos autos permitem, desde já, a avaliação quanto ao mérito da presente representação como parcialmente procedente.
17. Será proposta, portanto, a revogação da medida cautelar adotada, e determinação para anulação do certame ou, caso haja interesse em sua continuidade, para republicação do edital condicionada à correção das irregularidades constatadas, bem como a realização de recomendações/ciência, na forma descrita nesta instrução.
F. Impacto dos Encaminhamentos Propostos
Haverá impacto relevante na entidade e/ou na sociedade, decorrente dos encaminhamentos propostos?-Sim
Análise:
18. A determinação ora proposta tem por objetivo evitar a realização de licitação baseada em edital com características restritivas à competitividade e, caso a entidade decida pela continuidade da contratação, conduzir à correção do edital do certame, de modo a eliminar os itens potencialmente restritivos e estabelecer melhorias em demais cláusulas, a fim de proporcionar a formulação das propostas pelo licitantes. As recomendações sugeridas têm por objetivo a melhoria da eficiência na contratação a ser realizada pelo Sesi-DN, com foco na redução de custos e estabelecimento de salvaguardas.
G. Pedido de Ingresso aos Autos e de Sustentação oral
Há pedido do representante de ingresso aos autos?-Não
Há pedido de sustentação oral?-Não
H. Processos Conexos e Apensos
Há processos conexos noticiando possíveis irregularidades na contratação ora em análise?-Não
Há processos apensos?-Não
I. Proposta de Encaminhamento
19. Em virtude do exposto, propõe-se:
19.1. conhecer da representação, satisfeitos os requisitos de admissibilidade constantes no art. 113, § 1º, da Lei 8.666/1993, c/c os arts. 235 e 237, VII, do Regimento Interno deste Tribunal, e no art. 103, § 1º, da Resolução - TCU 259/2014;
19.2. No mérito, considerar a presente representação parcialmente procedente;
19.3. revogar a medida cautelar adotada;
19.4. determinar ao Serviço Social da Indústria - Departamento Nacional (Sesi-DN) , com fundamento no art. 250, inciso II, do Regimento Interno/TCU, c/c o art. 71, inciso IX, da Lei 8.443/1992, que adote providências necessárias ao exato cumprimento da lei, no sentido de anular o Pregão Presencial 22/2019 ou, caso seja do interesse da entidade, que republique o edital, escoimado das seguintes irregularidades, informando ao TCU, no prazo de 5 dias, os encaminhamentos realizados:
a) exigência de que os produtos ofertados possuam o mínimo de 50% de sensores embutidos, contida no item 1.12 do Anexo I-A ao edital - Requisitos Técnicos, por restrição indevida à competitividade do certame, o que contraria o art. 2º do Regulamento de Licitações e Contratos do Sesi;
b) exigência de entrega de amostra para prova de conceito por todos os licitantes, inserto no item 3.7.2 do edital, uma vez que essa entrega somente deve ser exigida do licitante provisoriamente classificado em primeiro lugar, conforme jurisprudência desta Corte de Contas, consubstanciada no Acórdão 2763/2013-TCU-Plenário, específico sobre prova de conceito, e outros acórdãos relativos à exigência de amostra lato sensu, a exemplo dos Acórdãos 2.933/2016, 2.796/2013, 2.739/2009, 1.634/2007 e 2.407/2006, todos do Plenário deste Tribunal;
c) ausência de informação expressa, junto ao item 5.5 do edital, que trata da equalização de propostas, dos percentuais de todos os tributos, taxas e outras despesas que serão utilizados para equalização das propostas de preços ofertadas por empresas estrangeiras, bem como a metodologia de cálculo aplicável, em atenção aos princípios da publicidade e do julgamento objetivo, contidos no art. 2º do seu Regulamento de Licitações e Contratos do Sesi;
19.5. recomendar ao Serviço Social da Indústria - Departamento Nacional (Sesi-DN) , com fundamento no art. 250, inciso III, do Regimento Interno/TCU, que, em caso de republicação do edital do Pregão Presencial 22/2019, avalie a conveniência e oportunidade de:
a) estabelecer as devidas salvaguardas na minuta de contrato, com prazos razoáveis máximos de reparo e substituição de produtos que venham a apresentar defeito durante o prazo de garantia contratual, de modo que as escolas beneficiadas não fiquem por longos períodos sem os equipamentos adquiridos, em atenção ao princípio da eficiência, contido no art. 37 da Constituição Federal de 1988;
b) incluir, no edital e/ou anexos, dispositivo estipulando a aplicação de penalidades específicas para o descumprimento de prazos de reparo e substituição de produtos que venham a apresentar defeitos durante o período de garantia do produto, bem como para aqueles que apresentem defeito no momento da entrega e necessitem imediata substituição, de modo a garantir efetivamente o cumprimento dos prazos de reparo e substituição a serem estabelecidos, em atenção ao princípio da eficiência, contido no art. 37 da Constituição Federal de 1988;
c) promover o certame sob a forma eletrônica, em atenção à jurisprudência deste Tribunal, a exemplo dos Acórdãos 1.584/2016 e 2.276/2019, ambos do Plenário, e do Acórdão 6237/2016-TCU-Primeira Câmara, bem como que reavalie a aplicação do art. 17 do Regulamento de Licitações e Contratos a essa contratação, caso permaneça sob a modalidade presencial, de modo a ampliar a competitividade do certame;
d) em caso de republicação do edital, de modo a concluir a licitação tempestivamente e mitigar o risco de sobrepreço causado pela deficiente estimativa de preços realizada pela entidade, estabelecer, como referência para a Administração, e sem que seja divulgado no edital, o valor obtido na fase interna do certame como limite máximo do preço da contratação, de modo a minimizar a probabilidade de ocorrência de contratação onerosa para esse objeto;
19.6. dar ciência ao Serviço Social da Indústria - Departamento Nacional (Sesi-DN) , com fundamento no art. 7º da Resolução - TCU 265/2014, sobre a seguinte impropriedade identificada no Pregão Presencial 22/2019, para que sejam adotadas medidas internas com vistas à prevenção de ocorrência de outras semelhantes: pesquisa de preços restrita a apenas um fornecedor, contrariando a jurisprudência deste Tribunal, a exemplo dos Acórdão 2605/2012-TCU-Plenário e 6.237/2016-TCU-1ª Câmara (específicos para o Sistema 'S') e Acórdãos 3.033/2009, 17/2010, 1.996/2011 e 403/2013, todos do Plenário deste Tribunal, fato esse que contraria, em última instância, o princípio da eficiência, contido no art. 37 da Constituição Federal de 1988, uma vez que tal prática pode levar a entidade a realizar aquisições por preços acima dos valores de mercado;
19.7. informar ao Serviço Social da Indústria - Departamento Nacional (Sesi-DN) e ao representante que o conteúdo da deliberação que vier a ser proferida poderá ser consultado no endereço www.tcu.gov.br/acordaos; e
19.8. arquivar os presentes autos, nos termos do art. 169, II, do Regimento Interno/TCU, sem prejuízo de que a Selog monitore as determinações supra."
É o relatório.

não há

Não atuou.

REPRESENTAÇÃO COM PEDIDO DE CAUTELAR. SERVIÇO SOCIAL DA INDÚSTRIA. PREGÃO PRESENCIAL 22/2019. CONTRATAÇÃO DE EQUIPAMENTOS DE MEDIÇÃO DE INTERFASE DIGITAL PARA AULAS NO RAMO DAS CIÊNCIAS. INDÍCIOS DE RESTRIÇÃO AO CARÁTER COMPETITIVO DO CERTAME. CONHECIMENTO. CAUTELAR DEFERIDA PARA SUSPENSÃO DO PREGÃO. AGRAVO. NEGATIVA DE PROVIMENTO. OITIVA DO SESI. EVIDÊNCIAS DE NÃO HAVER COMPETITIVIDADE E DA NÃO OBTENÇÃO DA PROPOSTA MAIS VANTAJOSA. PROCEDÊNCIA PARCIAL. DETERMINAÇÃO PARA ANULAR O PREGÃO OU REPUBLICAR O EDITAL ESCOIMADO DOS ITENS TIDOS COMO IRREGULARES. RECOMENDAÇÕES.

REPRESENTAÇÃO (REPR)

Secretaria de Controle Externo de Aquisições Logísticas (Selog).

Trata-se de representação formulada por Brink Mobil Equipamentos Educacionais Ltda. acerca de possíveis irregularidades no Pregão Presencial 22/2019, promovido pelo Serviço Social da Indústria - Departamento Nacional (Sesi-DN) , o qual se encontra suspenso por cautelar deferida por este Tribunal, antes da fase de abertura do certame.
O certame tem como objeto a aquisição de 6.500 soluções compostas de equipamentos de medição com interface digital embarcada para visualização de dados e demais informações coletadas, com software para aferição e processamento dos dados coletados, além de gabinete móvel para armazenamento e recarga dos equipamentos,  incluindo a prestação de serviços de  suporte técnico, assistência técnica, garantia das soluções e dos gabinetes, bem como de formação e assessoria pedagógica para os profissionais da Rede Sesi.
Mediante o Acórdão 1923/2019-TCU-Plenário (peça 26) , esta Corte de Contas referendou cautelar que deferi por despacho monocrático (peça 23) , com fundamento no art. 276 do RI/TCU, no sentido de que o Sesi-DN suspendesse o andamento do Pregão Presencial 22/2019 até a deliberação sobre o mérito da matéria. Foram promovidas as devidas oitiva e diligência à entidade. 
Irresignado, o Sesi interpôs agravo contra o deferimento da cautelar, o qual foi conhecido e teve seu provimento negado por meio do Acórdão 2179/2019-TCU-Plenário.
Em breve síntese, o fumus boni iuris que fundamentou o deferimento da cautelar caracterizou-se por indícios de direcionamento para equipamentos da marca Labdis, com exigências técnicas indevidamente restritivas. Somando a isso, o Sesi utilizou-se do pregão presencial, estipulando ainda a exigência de amostra de todos os licitantes e a inversão de fases priorizando a de habilitação em detrimento da fase de lances, procedimentos esses que, em tese, limitariam a competividade do certame. 
Além dos itens acima, houve a necessidade de maiores esclarecimentos quanto à estimativa, à previsão e aos custos para as formações presenciais e os serviços de assessoria pedagógica; à falta de clareza sobre equalização das propostas estrangeiras e nacionais; e à previsão de entrega dos equipamentos no Porto de Santos/SP, sem o desembaraço das mercadorias.
Em resposta à oitiva e à diligência promovidas, o Sesi encaminhou sua manifestação constante às peças 32 e 33.
A Secretaria de Controle Externo de Aquisições Logísticas (Selog) analisou os pontos questionados e concluiu, em suma, pela procedência parcial da representação, propondo a anulação do certame, ou, caso haja interesse em sua continuidade, que o Sesi-DN republique o edital, escoimado das irregularidades verificadas, além de expedição de recomendações e ciência ao ente. 
II
Feita essa breve contextualização, passo a decidir.
Concordo, em essência, com as análises empreendidas pela unidade instrutora, as quais incorporo como minhas razões de decidir, no que não conflitar com este voto, sem prejuízo de considerações adicionais.
Em síntese, os itens questionados junto ao Sesi-DN visam, basicamente, sanear duas questões: a) eventual caráter restritivo de algumas especificações técnicas do produto e de ritos adotados na condução do certame; e b) se o certame estaria configurado para obter a proposta mais vantajosa para a entidade. 
III
A primeira questão objeto de análise diz respeito a indícios de que algumas especificações técnicas do equipamento poderiam restringir indevidamente a competição e direcionar o certame para produtos Labdisc. 
As seguintes exigências foram objeto de oitiva do Sesi: a) o mínimo de 50% de sensores embarcados (item 1.12 do TR - anexo 1 A do edital) ; b) a solução ser composta por 1 ou por até 3 equipamentos de medição com interfase digital; c) a não aceitação de produtos com sensores modulares intercambiáveis; e d) a sequência das especificações do item 4.1.1 do Anexo 1 do TR ser, aparentemente, a mesma encontrada nas especificações do produto Labdisc Gensci, descrita na página da empresa Globisens na internet.
A unidade instrutora acolheu as justificativas apresentadas pelo Sesi acerca desses itens, à exceção da exigência de que 50% dos sensores fossem embarcados. No que diz respeito aos itens acatados pela unidade instrutora, entendo suficiente a análise empreendida.
 Quanto à especificação do equipamento para que 50% dos sensores fossem embarcados, rememoro que a representante alegou que essa exigência não constaria do certame anulado pelo próprio Sesi-DN para o mesmo objeto (Pregão 30/2018) , não tendo tal requisito função técnica e prática alguma, o qual serviria apenas para "direcionar o certame para o equipamento Labdisc, que passa a cumprir esse requisito com exclusividade" (peça 1. p. 7) . 
Por sua vez, o Sesi-DN alega que a inclusão do requisito "mínimo de 50% de sensores embarcados considerando a capacidade total de sensores do equipamento" se justificaria do ponto de vista técnico e prático, sobretudo pela necessidade de conferir maior segurança e de otimizar o trabalho dos professores e dos alunos, por meio da redução do número de recursos a serem manuseados no ambiente escolar (salas de aula e laboratórios) e no ambiente externo, principalmente em atividades de campo. A exigência minimizaria o esforço de deslocamento por parte dos usuários e asseguraria a portabilidade das soluções, características que seriam indispensáveis para a utilização pela Rede Sesi.
A entidade defende, ainda, que a exigência ampliaria a concorrência de mercado e, por isso, teria sido incorporada como um dos requisitos técnicos, pois a definição desse parâmetro apenas prevê um percentual mínimo, que poderá variar de acordo com as características dos produtos das empresas concorrentes, o que demonstraria a imparcialidade da exigência.
O Sesi-DN teria realizado pesquisas e identificado empresas líderes de mercado que ofertariam produtos de interfaces digitais de ciências, tais como Vernier e Fourier Education, além do equipamento Labdisc - empresa Globisens -, e do SenseDisc - produto fabricado pela empresa Brink Mobil, autora desta representação -, os quais possuiriam sensores embarcados, como evidenciado nos sítios eletrônicos desses fornecedores listados em sua manifestação.
Ocorre que a Selog verificou as informações nos sítios na internet acerca dos equipamentos indicados pelo Sesi-DN e concluiu que, além do Labdisc, apenas um equipamento da empresa Fourier Education atenderia à exigência (Labmate II, embora o Sesi-DN cite o equipamento Einstein) . Entretanto, a Fourier Education não possuiria representante no Brasil e não teria participado da fase de pesquisa de preços promovida pela entidade. Nesse cenário, essa empresa não foi considerada pela unidade instrutora como potencial competidora no certame, restando, a princípio, apenas o produto da Globisens como concorrente. 
Não há, como apontado pela Selog, qualquer indicativo de que as empresas sediadas no exterior, como a Fourier Education e a Vernier tenham tomado conhecimento do certame. A licitação ora discutida é na modalidade pregão presencial e não uma concorrência internacional, a qual exigiria maior divulgação, principalmente no exterior.
Mesmo as alegações de ordem técnica e prática, defendidas pelo Sesi-DN, não demonstram, por ora, em que medida os sensores embutidos, em detrimento de sensores intercambiáveis, seriam imprescindíveis para garantir maior segurança e otimização do trabalho dos professores e dos alunos, mesmo em atividades de campo, com vistas a justificar a inclusão dessa exigência para o novo certame. Não foi apresentado qualquer estudo, parecer ou perícia técnica nesse sentido.
 Não se mostra também razoável o argumento da entidade de que a exigência visaria aumentar a competitividade. Ora, a lógica é justamente inversa. Toda exigência tem como resultante a restrição do universo de participantes e deve ser devidamente motivada. 
Assim, o Sesi não justificou adequadamente a referida exigência, a qual, por ora, se entende ter o potencial de restringir indevidamente a competitividade do certame, o que não se coadunaria com os princípios da isonomia e da busca pela proposta mais vantajosa.
No entanto, embora as informações da unidade instrutora indiquem a possível frustação do caráter competitivo do certame, os elementos constantes nos autos não permitem firmar convicção no sentido de que não haveria, efetivamente, outra competidora no certame. A ausência de informações acerca da oferta de produtos que poderiam se enquadrar nas características impostas pelo Sesi-DN, a meu ver, não constitui prova cabal de que as empresas mencionadas não disporiam desses produtos, especialmente diante da afirmação do próprio contratante em sentido diverso.
Nesse contexto, entendo mais apropriado modular a proposta sugerida pela unidade instrutora. Em vez da imediata e simples exclusão da especificação referente aos 50% de sensores embarcados, é mais prudente e consentâneo com a natureza do objeto a ser contratado que o Sesi-DN, caso opte pela manutenção desse requisito numa eventual republicação do edital, tenha a oportunidade de demonstrar que há viabilidade de competição mesmo com tal exigência, o que pode ser feito por meio de pesquisas de preço ou de declaração expressa dos potenciais fornecedores, consignando que seus produtos atenderiam ao referido quesito. 
Caso o Sesi-DN constate que, de fato, não haveria competição no certame em decorrência da cláusula em debate, faz-se necessária a elaboração de estudo técnico por parte do contratante quanto à sua imprescindibilidade, a fim de fundamentar sua decisão acerca da exclusão ou da manutenção da exigência.
Caso não seja comprovada a imprescindibilidade da exigência, o caminho natural a ser seguido é excluir a cláusula do edital e prosseguir com o certame. 
Na hipótese de restar devida e suficientemente comprovado ser impossível atender ao interesse público sem a manutenção da especificação referente aos sensores, e caracterizada a inexistência de outra empresa que possa fornecer o produto, relembro que a legislação admitiria, desde que também justificados o preço e a escolha do fornecedor, a contratação por inexigibilidade de licitação.
IV
Quanto às questões referentes à opção pelo pregão presencial em detrimento do pregão eletrônico e quanto à inversão de fase, antecipando a de habilitação em detrimento da de lances, as justificativas do Sesi-DN também não o socorrem no caso concreto.
Embora as entidades do Sistema "S" não estejam obrigadas por lei a realizarem seus pregões na modalidade eletrônica, essa opção seria recomendável para o caso concreto, em virtude de um contexto de pouca competitividade. Na verdade, a adoção do pregão presencial em nada estimula a competição, não podendo as justificativas do Sesi-DN prosperar.
 Primeiramente, é alegado que o valor da licitação justificaria o contato pessoal com os potenciais fornecedores de modo que eventuais dúvidas acerca das capacidades operacionais, técnicas e até financeiras fossem esclarecidas, bem como se evitaria a prática do "mergulho de preços", causadora de inúmeras declarações de inexequibilidade das propostas.
Ora, nem o pregão presencial, nem o eletrônico, impedem o "mergulho de preços", pois os fornecedores são livres para ofertarem seus lances. Não há salvaguarda legal ou procedimental que evite ou mitigue, antecipadamente, os riscos de ocorrência de tal prática. O que deve estar previsto no instrumento convocatório são os critérios de aceitabilidade de preços. Em adição, deve ser feita, a posteriori, a avaliação da exequibilidade da proposta vencedora. Em nenhuma medida, o valor do certame é indicativo para a definição do tipo do pregão. 
Da mesma forma, eventuais indagações quanto ao edital ou ao objeto licitado devem ser tratadas mediante esclarecimentos durante o período compreendido entre a publicação do instrumento convocatório e a abertura das propostas, ou na etapa de prova de conceito, e não na sessão pública competitiva. Ademais, esclarecimentos referentes à etapa de habilitação podem ser promovidos pela entidade por meio de diligência. 
Na mesma linha, reputo que a inversão de fases adotada pelo Sesi no sentido de verificar a habilitação das licitantes antes da fase de lances, conforme disposto no art. 17 de seu Regulamento de Licitações e Contratos, também tende a reduzir ainda mais o número de participantes. E isso foi de fato verificado no pregão anulado pelo Sesi-DN, quando, das quatro participantes, duas foram inabilitadas antes mesmo da fase competitiva de lances.
Outra questão que tem o viés de restringir a competição diz respeito à exigência de apresentação de amostra por parte de todos os licitantes. A jurisprudência deste Tribunal é firme no sentido de que a apresentação de amostra, quando cabível, deve ser exigida apenas do licitante provisoriamente classificado em primeiro lugar.
O Sesi-DN argumenta que tal exigência seria um elemento adicional de segurança, pois teria o propósito de garantir, no âmbito da Rede Sesi, equipamentos consolidados no mercado. No entanto, pondera que, caso este Tribunal entenda ser este um fator excessivo, a entidade poderá suprimir tal exigência, uma vez que os requisitos técnicos serão avaliados na prova de conceito.
A matéria não se reveste de maiores discussões, restando a exigência irregular e restritiva do ponto de vista da competitividade do certame, a qual será objeto de encaminhamento de sua exclusão, para fins de prosseguimento do certame. 
Anoto que a exigência de apresentação de amostra por parte de todos os licitantes foi uma das justificativas apresentadas pelo Sesi para a opção pelo pregão presencial. Nesse sentido, reforço a recomendação para que o Sesi-DN reavalie a opção pela realização de pregão presencial.
Em suma, os pontos tratados neste capítulo, aliado a restrita pesquisa de preços que abordarei a seguir, reforçam a possibilidade de que o planejamento e o rito adotados não favorecem a competição, o que deveria ser objeto de reanálise por parte do Sesi-DN, tanto na hipótese de republicação do edital como na de realização de novo certame.
V
Ainda tratando de questões afetas ao rito procedimental, especialmente concernente à fase interna da licitação (planejamento) , reputo relevante abordar a forma como o Sesi-DN realizou sua pesquisa de preço para este certame.
Foi verificado que a entidade apenas pesquisou preço com um único fornecedor (produto) e, no caso, justamente daquele sobre o qual recai suspeita de direcionamento.
O Sesi-DN traz como justificativa o argumento de que o art. 13 de seu Regulamento de Licitações e Contratos apenas exige que o processo seja composto por uma estimativa de valor, que pode ser obtida por meio de pesquisa de mercado, juntada de um orçamento, comprovantes de custo de aquisições anteriores ou qualquer outro meio que permita obter essa estimativa. 
Segundo a entidade, a pesquisa de preços não poderia ser transformada em uma fase prévia de coleta de preços, sendo que, por se tratar de pregão, os preços seriam evidenciados e verdadeiramente construídos na etapa de lances, após a classificação das propostas das participantes. 
Por fim, quando questionado se a representante teria sido convidada a participar da pesquisa de preços, o Sesi informou que os "já pesquisados foram suficientes para estimar o referencial de valor".
Embora o Sesi tenha seguido seu regulamento de licitações, entendo que a pesquisa de preços vai muito além de ser um referencial para fins de planejamento operacional, orçamentário e para a definição da modalidade de licitação, como pretende a entidade. A pesquisa de preços tem função mais nobre ao servir de parâmetro objetivo para o julgamento das propostas quando de suas aceitações, para fins de verificar sua adequabilidade e comparabilidade com os preços de mercado, evitando-se eventual sobrepreço ou inexequibilidade.
Por evidente, para atender uma necessidade, há diferentes produtos, marcas e modelagens de prestação de serviço, que são inerentes a cada estrutura de custos do seu fornecedor, ou seja, há a possibilidade real de que o mercado possa atender a mesma necessidade por preços bem diferentes. Por isso, faz-se necessário buscar diferentes fontes de pesquisa e também definir previamente a métrica de apuração do preço de referência (média, mediana, ou menor dos valores pesquisados, por exemplo) .
O argumento de que o pregão seria suficiente para o alcance do preço de mercado, sendo desnecessária pesquisas em diversas fontes é válido para mercados altamente padronizados e competitivos, como, por exemplo, bens de escritório e serviços terceirizados de objetos comuns. Mesmo assim, haveria a necessidade de indicar quantitativos estimados, tendo em vista os possíveis ganhos de escala da contratação. Entretanto, este não é o caso, pois o produto é deveras específico, podendo apresentar diferença de preços significativa entre fornecedores.
A falta de pesquisa robusta de outras fontes também dificulta a fase de negociação a posteriori caso a empresa consultada seja, também, a vencedora do certame, o que pode acontecer nesta licitação. 
Como expus, o objeto deste certame não constitui contratação rotineira. Admite-se que haja alguma limitação nas fontes de preços, especialmente vinculadas a compras oficiais. No entanto, ao se recorrer primordialmente a pesquisa de preços com fornecedores, dever-se-ia buscar a maior gama de possíveis interessados. Num universo restrito de fornecedores, seria recomendável que o Sesi-DN pesquisasse preço com todas as empresas que ele mesmo indicou como potenciais contratadas. 
Entretanto, nem mesmo o representante, que participou e ofertou o menor preço no certame anulado, fora consultado. Da mesma forma, as empresas Vernier e Fourier Education, as quais, segundo o Sesi-DN, atenderiam às exigências do pregão, também não foram pesquisadas. 
Nesse sentido, julgo, além da modulação que encaminhei quanto à exigência de que 50% dos sensores sejam embarcados, recomendável que o Sesi-DN aprimore a questão da pesquisa de preços, no sentido de avaliar a possibilidade também de utilizar os preços alcançados no Pregão Presencial 30/2018, aplicando, para tanto, a metodologia para equalização das propostas das empresas estrangeiras, como parâmetros adicionais válidos para a definição do valor estimado para esta contratação.
Com essas medidas, não vislumbro necessidade da recomendação de que o valor resultante das pesquisas seja definido como o valor máximo a ser aceito, até porque ele não deveria ser dado publicidade antes do certame, com vistas a não induzir que os lances orbitem apenas em torno desse referencial. A ampliação da competição e a pesquisa por outras fontes com a eventual inclusão dos preços obtidos no Pregão Presencial 30/2018 já seriam suficientes para tanto.
VI
De outra parte, restaram justificadas pelo Sesi-DN as questões referentes às formações presenciais e assessorias pedagógicas, bem como sobre à definição do local de entrega dos produtos no Porto de Santos/SP, sem o desembaraço das mercadorias, e dos custos de equalização das propostas de preços ofertadas por empresas estrangeiras. 
A escolha do Porto de Santos/SP para a entrega dos produtos decorreu da sua estrutura operacional, o que facilitaria a logística de recebimento e transporte dos equipamentos no país. 
No que concerne ao fato de não haver o desembaraço das mercadorias por parte da fornecedora, o Sesi-DN alega que isso seria mais econômico, tendo em vista a possibilidade de a instituição se valer da imunidade constitucional e da isenção fiscal a ela concedidas. No caso, o edital previu que o Sesi-DN seja, de fato, o importador, hipótese que afastaria as incidências dos impostos correlatos à internalização dos produtos. 
Embora esse ponto esteja, por ora, esclarecido, sua legalidade é matéria de cunho tributário, sendo que os trâmites para o desembaraço das mercadorias no porto têm que passar pelo crivo da Receita Federal do Brasil e, eventualmente, pelas respectivas Secretarias de Fazenda dos Estados, os quais são os órgãos competentes e que têm jurisdição sobre a matéria. 
No que concerne à equalização das propostas de preços ofertadas por empresas estrangeiras, anuo à análise da unidade instrutora no sentido de que o Sesi-DN teria agido corretamente ao realizar os estudos e cálculos no sentido de que sejam acrescidos, para fins de comparação, os custos referentes aos impostos, taxas e outras despesas incidentes às propostas das empresas estrangeiras, considerando que tais custos já estariam computados nos valores ofertados por empresas brasileiras, que já tenham, eventualmente, nacionalizado seus produtos.
No entanto, não restaram atendidos os princípios da transparência e da publicidade, uma vez que tais informações não constaram do edital, o que deve ser objeto de correção por parte da entidade para a continuidade da licitação. 
VII
Trato, por fim, dos argumentos ponderados pelo Sesi-DN quanto à importância dessa nova solução a ser contratada na metodologia de educação trabalhada pela Rede Sesi para os próximos anos letivos.
Como já me manifestei quando da apreciação do agravo à cautelar deferida, tenho total sensibilidade quanto à relevância da matéria. Reputo que um dos pilares para o desenvolvimento sustentável de nosso país é a educação, em especial, a atrelada à inovação. Não tenho dúvidas de que iniciativas e ações como a ora buscada pelo Sesi de estimular competências e habilidades dos estudantes e educadores, mormente para a áreas das ciências, são imprescindíveis para a transformação de nossa nação.
Ao decidir, alinho-me às orientações trazidas pelos novos dispositivos da Lei de Introdução ao Direito Brasileiro (Lindb) no sentido de que sejam levadas em consideração a situação fática e as consequências advindas de nossos julgamentos. Para o presente caso, o ideal, segundo o Sesi-DN, seria que a licitação ocorresse e os materiais pudessem ser compradas ainda neste ano, para que as escolas sejam equipadas, os professores, treinados, e o material didático, elaborado.
Ocorre que o somatório dos elementos constantes nos autos indica potencial caráter restritivo do certame, em especial quanto à especificação técnica de que 50 % dos sensores do equipamento sejam embarcados. Nesse sentido, modulei o encaminhamento no sentido de que o Sesi-DN demonstre, para fins de republicação e continuidade do certame, que há fornecedoras que atendam realmente à essa exigência.  Em caso desse fato não restar comprovado, a contratação pode se revestir de mero procedimento ficto, o que é reprovável e irregular. 
Embora possa, de fato, ocorrer algum atraso na finalização desse certame, as correções sugeridas pela unidade instrutora se fazem necessárias, com a modulação que incorporei, para que haja ampliação da competição e da disputa, com vistas a, atendendo ao princípio da isonomia, propiciar a obtenção da proposta mais vantajosa para a entidade.
Do ponto de vista econômico, trago informações do pregão cancelado pelo Sesi-DN, que reforçam possíveis ganhos com o incremento da competitividade em eventual novo pregão. O valor estimado da contratação foi de cerca de R$ 56 milhões. Houve a participação de duas licitantes, com lances da ordem de R$ 47,8 e R$ 45 milhões, das empresas Liberty Editora e Brink Mobil, respectivamente. Na fase de lances verbais, a empresa Brink Mobil venceu com o valor final de R$ 43,7 milhões. 
Verifica-se que, mesmo com apenas dois concorrentes, houve redução do preço estimado em cerca de mais de R$ 12 milhões. Como visto, o resultado do certame anterior é um indicativo de que o Sesi-DN pode obter preços mais vantajosos com a ampliação da competição. Por óbvio, tal raciocínio se aplica caso os produtos concorrentes atendam às necessidades da contratada.
Por fim, alinho-me às recomendações quanto aos prazos e penalidades para reparo e substituição de produtos que venham a apresentar defeitos durante o período de garantia.
Em suma, a presente representação deve ser conhecida para, no mérito, ser considerada parcialmente procedente, anuindo, em essência, os encaminhamentos sugeridos pela unidade instrutora.
	Ante o exposto, voto por que o Tribunal adote o Acórdão que ora submeto à deliberação deste Colegiado.
	
TCU, Sala das Sessões Ministro Luciano Brandão Alves de Souza, em 30 de outubro de 2019.
Ministro BRUNO DANTAS 
Relator